最高法院刑事判決　　　　　　　九十六年度台上字第六五二號
上　訴　人　甲○○
選任辯護人　唐行深律師
　　　　　　逄紹峰律師
上列上訴人因偽造文書案件，不服台灣高等法院台南分院中華民
國九十三年五月五日第二審判決（九十三年度金上重訴字第三九
號，起訴案號：台灣台南地方法院檢察署九十年度偵字第四四八
五號），提起上訴，本院判決如下：
    主  文
原判決撤銷，發回台灣高等法院台南分院。
    理  由
本件原判決撤銷第一審諭知上訴人甲○○無罪之判決，改判依牽
連犯行使偽造私文書罪、業務侵占罪及修正前證券交易法第一百
七十四條第一項第五款之罪之法律關係，從一重論處上訴人共同
連續意圖為自己不法之所有，而侵占對於業務上所持有之物罪刑
。固非無見。
惟查：（一）、有罪判決書所記載之犯罪事實，為論罪科刑、適
用法律之基礎，故凡於適用法律有關之重要事項，必須詳加認定
，明確記載，然後於理由內敘明犯罪事實所憑之證據及認定之理
由，始足為適用法律之依據。原判決認定普星建設股份有限公司
以新台幣（下同）四千五百十萬元向李進福購買土地之不動產買
賣契約書，係上訴人及其父林永安所偽造。然依卷附之該買賣契
約書，其上除載有「李進福」之簽名外，並有「李進福」印文及
指印多枚，則原判決認上訴人等偽造該買賣契約書，其所偽造者
，究係指李進福之簽名或印文甚或指印？原判決事實欄並未認明
記載，已不足為適用法律及判斷其適用當否之依據。其理由欄內
，復未說明其所憑認定之證據及得心證之理由，有判決理由不備
之違法。又原判決事實僅記載上訴人與林永安偽造上開不動產買
賣契約書，並未認定彼等偽造後有持以行使之行為，理由欄亦未
論及憑以認定上訴人有行使該偽造契約書行為之依據與得心證之
理由，卻論以上訴人共同行使偽造私文書罪，致其事實之認定與
理由之論述，不相一致，亦有判決理由矛盾之可議。（二）、原
判決認上訴人將不實資料及帳證登載於上華揚科技股份有限公司
（下稱上華揚公司）民國八十七、八十八年度之財務報告上，持
向財政部證券暨期貨管理委員會申請公開發行股票，因而論以八
十六年五月七日修正公布之證券交易法第一百七十四條第五款於
財務報告上虛偽記載罪。然依公司法第二百二十八條規定，公司
各項財務報表均應於每年營業年度終了時編造，上訴人於上開財
務報告上虛偽記載，究於何時為之？係一次或先後分次所為？若
係分次所為，其先後多次虛偽記載之行為應如何論其罪數？原判
決均未加說明，亦有判決不適用法則之違誤。（三）、審理事實
之法院就應行調查之證據，雖已為調查，惟其內容尚未臻明瞭，
遽行判決，即有應於審判期日調查之證據未予調查之違法。又證
據之證明力雖由法院自由判斷，然證據本身如對於待證事實不足
為供證明之資料，而事實審仍採為判決基礎，則其自由判斷之職
權行使，自與採證法則有違。原判決併引法務部調查局台北市調
查處（下稱市調處）詢問時，證人即大日開發科技股份有限公司
（下稱大日公司）財務部協理周貴榮所供大日公司之資金調度五
十萬元以上須呈由林傳國、上訴人批示用印，及出納呂靜玲所稱
大日公司及其關係企業大璽、隆建設股份有限公司均規定其公
司資金支出流程，於請款單位填寫請款單後，須經林永安或上訴
人或彼等授權之人員核准，始由出納辦理出帳等語，資為認定大
日集團關係企業大筆資金之運用，均需經過上訴人之核准，上訴
人對該等公司之重要財務調度即難諉為不知，是上訴人確參與本
件偽造文書、虛偽登載財務報告及業務侵占犯行之論據。然周貴
榮為上開供證之同時，並陳明大日公司五十萬元以上之支出，通
常仍由林永安決行，林永安皆先行交代祕書室用印，並直接指示
周貴榮或出納呂靜玲、陳美鳳調度大日公司及其關係企業公司之
資金（市調處卷(一)九十年二月十六日調查筆錄第二頁正、背面）
，依其此部分供述意旨，似又謂大日公司五十萬元以上之資金調
度，向由林永安直接指示相關經辦人員為之，擔任董事長之上訴
人並無所謂批示用印之機會，核與上開原判決引用之供證，並不
一致；尤以自上華揚公司帳戶匯入林謝玉盞帳戶之一千萬元，嗣
復以陳吉安、黃子龍名義，提領並匯至大日公司，作為購買股票
之股款一事，周貴榮、呂靜玲均證稱俱係依林永安之指示所為（
同上調查筆錄第五頁正面、同卷九十年二月九日調查筆錄第三頁
正、背面），核與彼等上開證言所述大日集團關係企業之日常資
金支出，須經上訴人核准等情，亦不相符。實情如何？攸關上訴
人是否參與本件偽造土地買賣契約，並託詞支付土地價款，而提
領侵占上華揚公司款項及虛偽記載財務報告等行為之認定，自有
進一步調查釐清之必要，乃原審未詳加辨明，遽於判決內為不利
於上訴人之判斷，非但證據調查職責未盡，抑且違背證據法則。
（四）、有罪之判決書，對於被告有利之證據不採納者，應記載
其理由，為刑事訴訟法第三百十條第二款所明定，故事實審法院
於卷內有利及不利被告之證據併陳時，如何取捨而為適合於事實
之認定，應詳予論列其取捨判斷之理由，否則究難謂無判決理由
不備之違誤。證人古景木於其被訴偽造文書之另案審理時，所稱
八十四年間，其至大日公司任職時，該公司即由擔任董事長之上
訴人及總經理林傳國管理，林永安並未管理公司云者，核與周貴
榮、呂靜玲上開所供依林永安指示而匯款購買股票之有利於上訴
人之證言，互有扞格，乃原判決就此等併陳於卷內之有利與不利
上訴人之事證，並未詳敘其取捨判斷之理由，即捨周貴榮、呂靜
玲所為有利上訴人之供述不採，徒採信古景木之證詞，據為認定
上訴人有罪判決之基礎，亦有判決理由不備之違失。以上，或係
上訴意旨所指摘，或為本院得依職權調查之事項，應認有發回更
審之原因。原判決認上訴人牽連所犯業務侵占罪，雖屬不得上訴
第三審之罪名，基於審判不可分原則，併予發回。刑法已刪除牽
連犯、連續犯之規定，更審判決時，應併注意新舊法之比較適用
。
據上論結，應依刑事訴訟法第三百九十七條、第四百零一條，判
決如主文。
中　　華　　民　　國　九十六　年　　二　　月　　一　　日
                      最高法院刑事第八庭
                          審判長法官  張　淳　淙
                                法官  劉　介　民
                                法官  張　春　福
                                法官  洪　昌　宏
                                法官  蔡　彩　貞
      本件正本證明與原本無異
                                      書  記  官
中　　華　　民　　國　九十六　年　　二　　月　　八　　日
                                                      Ｑ
